【裁判字號】    98,易,176
【裁判日期】    980409
【裁判案由】    詐欺等
【裁判全文】
臺灣高雄地方法院刑事判決               98年度易字第176號
公  訴  人  臺灣高雄地方法院檢察署檢察官
被      告  乙○○
上列被告因詐欺等案件，經檢察官提起公訴（97年度偵緝字第19
19號），本院判決如下：
    主  文
乙○○犯詐欺取財罪，處有期徒刑陸月，如易科罰金，以銀元參
佰元即新臺幣玖佰元折算壹日。
    事  實
一、乙○○意圖為自己不法之所有，先於民國（下同）86年6 月
    17日至92年3 月3 日間之某日，在其母丙○○○位於高雄縣
    鳳山市○○路230 巷12號住處，竊取其胞妹丁○○所有而登
    記在丙○○○名下之BMW 廠牌、車牌號碼P2-7619 號自用小
    客車之汽車新領牌照登記書、進口與貨物稅完（免）稅證明
    書（車輛用）各1 紙後；再於92年3 月3 日上午，在高雄市
    三民區○○路290 之3 號4 樓，向丁○○佯稱借車使用，致
    丁○○陷於錯誤，同意出借上開車牌號碼P2-7619 號自用小
    客車，並交付該車行照正本予乙○○，乙○○因而詐得該車
    行照正本（丁○○已於本院撤回上開竊盜及詐欺之告訴），
    旋於同日下午某時，駕駛上開車輛前往戊○○所經營位於高
    雄縣大樹鄉○○村○○路159 號之正和當鋪，向戊○○誆稱
    其已得車輛所有人之同意，並提出丙○○○之身分證影本、
    該車行照正本、進口與貨物稅完（免）稅證明書（車輛用）
    ，以借錢免留車（只抵押行照正本）之方式，向戊○○典當
    借款，使戊○○信以為真，同意出借新台幣（下同）62萬
    6,000 元與乙○○，其後乙○○再依上揭借錢免留車之方式
    向戊○○借出上開車輛，隨即於同日下午某時，將上開車輛
    返還丁○○，並告知丁○○該車已典當借款之事。
二、案經丙○○○訴由臺灣高雄地方法院檢察署檢察官偵查起訴
    。
    理  由
壹、證據能力部分：
一、按刑事訴訟法第159 條之1 第2 項規定：「被告以外之人於
    偵查中向檢察官所為之陳述，除顯有不可信之情況者外，得
    為證據。」則被告以外之人於偵查中向檢察官所為之陳述，
    係屬刑事訴訟法第159 條第1 項所定法律另有規定之證據適
    格，原則上有證據能力。又刑事被告詰問證人之權利，係憲
    法所保障之基本人權及訴訟權內容之一，不容任意剝奪。不
    當剝奪被告詰問證人之機會，不僅妨害其訴訟防禦權之行使
    ，亦有礙於發見真實，自為法所不許（司法院釋字第384 號
    、第582 號解釋參照）。依刑事訴訟法第248 條第1 項前段
    規定，檢察官訊問證人時，如被告在場者，被告得親自詰問
    。但此項權利之行使，以被告在場為前提。如檢察官於偵查
    中訊問被告以外之人，未予被告在場，致被告不能依上開規
    定行使詰問權，除被告於審判程序中明示捨棄其詰問權之行
    使，或有刑事訴訟法第159 條之3 所列各款情形，或法律另
    有規定外，法院均應傳喚陳述人到庭依法具結，使被告或其
    辯護人對該被告以外之人於偵查中向檢察官所為之陳述，有
    行使詰問權之機會。是被告以外之人於偵查中向檢察官所為
    之陳述，倘合於法律規定，係屬傳聞證據之例外，而得為證
    據，復經依上述方式為合法調查，與刑事訴訟法第155 條第
    2 項規定無違，即得作為認定犯罪事實之判斷依據。又證人
    到場接受詰問或訊問，除陳述自己所見所聞具體事實外，並
    為辯明供述證據之真偽所必要，就發見真實之目的而言，二
    者均不可偏廢。刑事訴訟法第179 條至第182 條有關證人拒
    絕證言之規定，有不論詰問或訊問事項，一律得拒絕證言者
    ，例如同法第180 條第1 項；有限於一定詰問或訊問事項，
    始得拒絕證言者，例如同法第182 條。於前者情形，證人概
    括行使其拒絕證言權，而拒絕回答任何問題，固無不可；而
    於後者情形，所為詰問或訊問是否屬於證人得拒絕證言之事
    項，證人可否拒絕證言，仍有待偵查中由檢察官，審判中由
    審判長或受命法官予以審酌而為准駁，應不許概括拒絕證言
    （最高法院97年度台上字第3755號判決意旨參照）。被告以
    外之人於審判外之陳述，依法律特別規定得作為證據者，除
    客觀上不能受詰問者外，於審判中，仍應依法踐行詰問程序
    。此所謂「客觀上不能受詰問」，應係指死亡、因生理或心
    理之疾病致記憶喪失無法陳述、所在不明而傳拘無著或合法
    行使拒絕證言權等情形而言（最高法院96年度臺上字第3256
    號判決參照）。經查：
（一）本件證人丙○○○、丁○○於偵查中由檢察官命具結後（
      見偵緝卷第39頁、第47頁），加以訊問，合於法定程序，
      而檢察官代表國家偵查犯罪時，原則上當能遵守法定程序
      ，又本院審酌渠等陳述時之外在環境及情況，均係經檢察
      官告知刑事訴訟法第180 條第1 項得拒絕證言之規定後，
      以證人身分之陳述，並經告以具結義務及偽證處罰後命具
      結，其係於負擔偽證罪之處罰心理下證述，並以具結擔保
      其供述之真實性，又無受其他不當外力干擾之情形，其於
      上述偵查中之供述，有證據能力。又本件證人丙○○○、
      丁○○於本院經傳喚到庭，本應於審判中進行詰問程序，
      然經審判長告以其依刑事訴訟法第180 條第1 項規定得拒
      絕證言後，均隨即陳明拒絕證言（見本院易字卷第18頁正
      背面），渠等於審理時合法行使拒絕證言權，自屬前開所
      稱客觀上不能詰問之情形，揆諸上開規定及判決意旨，證
      人丙○○○、丁○○於檢察官偵查中經具結之證述，即得
      作為認定犯罪事實之判斷依據。
（二）本件證人戊○○係於偵查中由檢察官命具結後（見偵緝卷
      第38頁）依法訊問，核其陳述時之外在環境及情況，係經
      檢察官以證人身分之陳述，並經告以具結義務及偽證處罰
      ，於命證人朗讀結文後具結，其係於負擔偽證罪之處罰心
      理下證述，並以具結擔保其供述之真實性，又無受其他不
      當外力干擾之情形，其於上述偵查中之供述，有證據能力
      ，且其經本院傳喚到庭，於審判中進行詰問程序，其於檢
      察官偵查中經具結之證述，自得作為認定犯罪事實之判斷
      依據。
二、次按被告以外之人於審判外之陳述，雖不符刑事訴訟法第15
    9 條之1 至之4 等4 條之規定，而經當事人於審判程序同意
    作為證據，法院審酌該言詞陳述或書面陳述作成時之情況，
    認為適當者，亦得為證據；又當事人、代理人或辯護人於法
    院調查證據時，知有刑事訴訟法第159 條第1 項不得為證據
    之情形，而未於言詞辯論終結前聲明異議者，視為有前項之
    同意，同法第159 條之5 定有明文。本案下列所引用之供述
    及非供述證據，業經本院依法踐行調查證據程序，公訴人、
    被告均不爭執各該證據之證據能力，且迄本院言詞辯論終結
    前未就上開證據之證據能力聲明異議，又查無依法應排除其
    證據能力之情形，是後述所引用證據之證據能力均無疑義，
    依法自有證據能力，均得作為本案證據。
貳、有罪部分：
一、訊據被告對於以上揭汽車，依借錢免留車（只抵押行照正本
    ）之方式，向戊○○借得62萬6,000 元等情，坦承不諱（見
    本院審易卷第13頁），惟辯稱：伊係經丁○○之同意，始典
    當上開汽車，並有向戊○○表明該車是丁○○所有而登記於
    丙○○○名下後，經戊○○同意典當62萬6,000 元，並無行
    使詐術云云。
二、經查：
（一）被告於92年3 月3 日上午，在高雄市○○區○○路290 之
      3 號4 樓，向其胞妹丁○○借用丁○○所有而登記在丙○○○名下之上揭BMW 自用小客車及行照正本後，於同日下
      午某時，駕駛該車至戊○○所經營位於高雄縣大樹鄉○○
      村○○路159 號之正和當鋪，向戊○○並提出丙○○○之
      身分證影本、該車行照正本、進口與貨物稅完（免）稅證
      明書（車輛用）以借錢免留車（只抵押行照正本）之方式
      ，向戊○○典當借款，借得62萬6,000 元，嗣將該車返還
      丁○○之事實，業經被告坦承不諱（見本院審易卷第13頁
      ），核與證人丁○○（見偵五卷第34頁至第37頁、第45頁
      ）、丙○○○（見偵二卷第35頁至第36頁、偵五卷第45頁
      ）於偵查中之證述、戊○○於偵查中及本院審理中之證述
      相符（見偵二卷第40頁至第41頁、偵五卷第34頁至第37頁
      ），並有丙○○○之身分證、車號P2-7619 號自用小客車
      之行照、汽車新領牌照登記書、進口與貨物稅完（免）稅
      證明書（車輛用）、當票、典當借據收據、汽車借出使用
      保管切結書影本各1 份可稽（見偵二卷第20頁至第24頁、
      第43頁至第45頁），堪認為真實。
（二）被告於上揭時地先竊取上開車輛之汽車新領牌照登記書、
      進口與貨物稅完（免）稅證明書（車輛用）各1 紙後，再
      於上揭時地向丁○○佯稱借車使用，而借得該車及行照正
      本後，旋於上揭時地向戊○○誆稱其已得車輛所有人之同
      意，並提出丙○○○之身分證影本、該車行照正本、進口
      與貨物稅完（免）稅證明書（車輛用），以借錢免留車（
      只抵押行照正本）之方式，向戊○○典當借款62萬6,000
      元，更依借錢免留車之約定向戊○○借出該車後返還丁○○，並「事後」告知丁○○該車已典當借款之事等情，有
      證人丙○○○於偵查中結證：丁○○至伊上揭保泰路230
      巷12號住處生孩子時，將上揭車輛之汽車新領牌照登記書
      、進口與貨物稅完（免）稅證明書（車輛用）置放該住處
      ，事後發現遭被告拿去典當使用，而伊並未與被告前去典
      當上揭車輛等語（見偵五卷第45頁、偵二卷第36頁）；證
      人丁○○於偵查中證稱：上揭車輛係伊所有，登記於其母
      丙○○○名下，車籍資料置於娘家，即上揭丙○○○住處
      ，92年3 月3 日上午，被告在高雄市○○區○○路290 之
      3 號4 樓向伊借車，伊將車及行照交付被告，被告還車時
      才向伊說以該車向戊○○典當借款15萬元，伊並未同意被
      告以該車借款等語（見偵二卷第35頁背面、偵五卷第35頁
      至第36頁）；證人戊○○於本院審理時證稱：被告在92年
      3 月3 日下午至伊所經營位於高雄縣大樹鄉○○村○○路
      159 號之正和當鋪，提出丙○○○之身分證影本、該車行
      照正本、進口與貨物稅完（免）稅證明書（車輛用），並
      表明經過丙○○○之同意前來典當，伊有問被告是否可載
      車主本人過來，被告說不方便，事後丁○○來找伊，伊才
      知道該車實際所有權人係丁○○等語（見本院易字卷第19
      頁至第20頁）可證，並有丙○○○之身分證、車號
      P2-7619 號自用小客車之行照、汽車新領牌照登記書、進
      口與貨物稅完（免）稅證明書（車輛用）、當票、典當借
      據收據、汽車借出使用保管切結書等影本各1 份可稽（見
      偵二卷第20頁至第24頁、第43頁至第45頁），堪以認定。
（三）被告雖辯稱：伊係經丁○○之同意，始典當上開汽車，並
      有向戊○○表明該車是丁○○所有，而登記於丙○○○名
      下，經戊○○同意典當62萬6,000 元，並無行使詐術云云
      。惟查，被告未經丙○○○、丁○○之同意，向戊○○詐
      稱業經車主丙○○○同意，而典當得款62萬6,000 元之事
      實，業經丙○○○、丁○○、戊○○3 人證述明確。證人
      丙○○○、丁○○係被告之母親、胞妹，且於本院表示不
      願追究被告之責任，而證人戊○○則係借款予被告之人，
      與被告並無怨隙，又證人丙○○○、丁○○均至檢察署具
      結擔保其證述真實，證人戊○○則先後至檢察署及本院具
      結擔保其證述真實，均係在負擔偽證罪之心理壓力下，當
      無勾串設詞攀誣被告，而自陷偽證風險之可能，且該3 人
      之證述互核一致，又有丙○○○之身分證、車號P2-7619
      號自用小客車之行照、汽車新領牌照登記書、進口與貨物
      稅完（免）稅證明書（車輛用）、當票、典當借據收據、
      汽車借出使用保管切結書等影本各1 份可佐（見偵二卷第
      20 頁 至第24頁、第43頁至第45頁），是該3 人上開證詞
      ，自堪採信。至被告聲請調取東方麒麟大樓監視器錄影帶
      ，以資證明係丁○○將上揭車輛之汽車新領牌照登記書、
      進口與貨物稅完（免）稅證明書（車輛用）及丙○○○之
      身分證影本等資料置於牛皮紙袋，交伊典當之用乙節，業
      經該大樓管理委員會函覆本院，該大樓並無保留92年度之
      錄影帶，是該項證據即無調查之可能。被告空言抗辯，並
      未提出任何證據，以資佐證，自無可採。
（四）綜上所述，本案事證明確，被告所辯，不足採信，其犯行
      堪以認定，應依法論科。
三、被告為上開行為後，刑法業於94年2 月2 日修正公布部分條
    文，並於95年7 月1 日施行。依修正後刑法第2 條第1 項規
    定：「行為後法律有變更者，適用行為時之法律。但行為後
    之法律有利於行為人者，適用最有利於行為人之法律。」，
    又比較新舊法時，應就罪刑有關之共犯、牽連犯、連續犯、
    有無累犯加重、自首減輕暨其他法定加減原因與加減例等一
    切情形，綜其全部罪刑之結果而為比較，最高法院95年度第
    8 次刑庭會議決議可資參照。茲比較新舊法如下：
（一）刑法第339 條第1 項詐欺取財罪中罰金刑部分，其最低刑
      度依修正前刑法第33條第5 款規定，為1 元以上，經折算
      為新臺幣後，為新臺幣3 元以上，而修正後刑法第33條第
      5 款規定罰金為新臺幣1000元以上，較修正前為高，應以
      修正前之規定有利於被告。
（二）修正後之刑法刪除第55條關於牽連犯之規定，各罪應依數
      罪併罰之規定分論併罰，修正後之規定並非較有利於被告
      ，仍以修正前刑法第55條牽連犯從一重罪處斷，有利於被
      告。
（三）修正後刑法則刪除第56條關於連續犯之規定，各罪應依數
      罪併罰之規定分論併罰，比較修正前後之規定，修正前將
      被告連續之數行為以一罪論，但得加重其刑至二分之一之
      規定，有利於被告。
（四）綜上比較結果，本件被告就上開罪刑應整體適用對被告較
      有利之修正前刑法。又依修正前刑法第41條第1 項前段，
      修正前罰金罰鍰提高標準條例第2 條，現行法規所定貨幣
      單位折算新台幣條例第2 條，被告行為時之易科罰金折算
      標準，以新臺幣900 元折算為一日。依修正後之刑法第41
      條第1 項前段，易科罰金之折算標準則為新臺幣1000元、
      2000元或3000元折算一日。比較修正前後之易科罰金折算
      標準，以修正前之規定，較有利於被告。易科罰金部分亦
      應適用修正前刑法（參照最高法院95年第8 次刑事庭會議
      決議）。至刑法第343 條之文字雖於94年間修正，但僅是
      因應其他條文刪除之文字調整，實質上並無修正，併為說
      明。
四、核被告所為，係犯修正前刑法第339 條第1 項之詐欺取財罪
    。爰審酌被告因生意週轉，需款孔急，卻不思以正途解決財
    務困境，竟向當舖業者詐稱已經得車主同意而典當車輛，致
    正當經營當舖之戊○○受有損害，雖被告犯後並未坦承犯行
    ，惟已對被害人戊○○清償部分債務，及其犯罪之動機、詐
    取之金額、所生之危害等一切情狀，量處如主文所示之刑，
    並諭知易科罰金之折算標準。至被告犯罪之時間，雖係在96
    年4 月24日之前，然被告係於中華民國九十六年罪犯減刑條
    例施行前之92年11月26日，經臺灣高雄地方法院檢察署以94
    年雄檢楠出緝字第6331號通緝在案，且未於96年12月31 日
    前自動歸案接受偵查，迄至97年8 月16日方為高雄縣警察局
    岡山分局員警緝獲等情，有該署通緝書1 紙及高雄縣警察局
    岡山分局通緝案件移送書1 份在卷可按，依上開條例第5條
    之規定，即不得依該條例減刑，併為說明。
五、不另為不受理諭知部分：
（一）公訴意旨略以：被告乙○○意圖為自己不法之所有，先於
      民國86年6 月17日至92年3 月3 日間之某日，在其母丙○○○位於高雄縣鳳山市○○路230 巷12號住處，竊取其胞
      妹丁○○所有而登記在丙○○○名下之BMW 廠牌、車牌號
      碼P2-7619 號自用小客車之「汽車新領牌照登記書」、「
      進口與貨物稅完（免）稅證明書（車輛用）」各1 紙後，
      再於92年3 月3 日10時30分許，在高雄市○○區○○路
      290 之3 號4 樓，向丁○○佯稱欲借車前往外縣市云云，
      致丁○○陷於錯誤，同意出借上開車牌號碼P2-761 9號自
      用小客車，並交付該車行照正本予乙○○，乙○○因而詐
      得該車行照正本。因認被告涉犯刑法320 條第1 項之竊盜
      罪及同法第339 條第1 項之詐欺取財罪嫌。
（二）按告訴乃論之罪，告訴人於第一審辯論終結前，得撤回其
      告訴；又告訴經撤回者，法院應諭知不受理之判決，刑事
      訴訟法第238 條第1 項、第303 條第3 款，定有明文。次
      按於直系血親、配偶或同財共居親屬之間，或其他五親等
      內血親或三親等內姻親之間，犯刑法320 條第1 項之竊盜
      罪、第339 條第1 項之詐欺取財罪，均須告訴乃論，刑法
      第324 條、第343 條規定甚明。
（三）經查，本件被告因對其胞妹丁○○涉犯刑法320 條第1 項
      之竊盜罪、第339 條第1 項之詐欺取財罪嫌，經檢察官提
      起公訴，惟被告上開所涉犯之罪，依同法第324 條、第34
      3 條之規定，須告訴乃論。茲因告訴人丁○○於本院審理
      時當庭表示撤回告訴（見本院易字卷第18頁背面），揆諸
      前開說明，本應為不受理之判決，惟此部分與上揭有罪部
      分，具有連續犯、牽連犯之裁判上一罪關係，爰不另為不
      受理諭知，併此敘明。
據上論斷，應依刑事訴訟法第299 條第1 項前段，刑法第2 條第
1 項前段、修正前刑法第339 條第1 項、第41條第1 項前段、修
正前罰金罰鍰提高標準條例第1條前段、第2 條，判決如主文。
本案經檢察官甲○○到庭執行職務。
中    華    民    國    98    年     4    月    9     日
                  刑事第二庭      審判長法  官  林水城
                                        法  官  李昆南
                                        法  官  施盈志
以上正本證明與原本無異。
如不服本判決應於收受送達後10日內向本院提出上訴書狀，並應
敘述具體理由；如未敘述上訴理由者，應於上訴期間屆滿後20日
內向本院補提理由書（均須按他造當事人之人數附繕本）「切勿
逕送上級法院」。
中    華    民    國    98    年    4     月    9     日
                                        書記官  林雅婷


司法院資訊處製作；財團法人民間司法改革基金會備份。
